臺灣高等法院臺中分院刑事裁定　　　　100年度交抗字第665號
抗　告　人　交通部公路總局臺中區監理所臺中市監理站
代　表　人　詹益治
受處分人　　劉育承
上列抗告人因違反道路交通管理處罰條例事件，不服臺灣臺中地
方法院，中華民國100年6月24日所為裁定（100年度交聲字第384
號），提起抗告，本院裁定如下：
    主  文
原裁定撤銷。
原處分關於罰鍰新臺幣萬元之其中貳萬伍仟元部分撤銷。
前項撤銷部分，劉育承不罰。
    理  由
一、抗告意旨略以：依道路交通管理處罰條例第三十五條第一項
    第依款規定略以汽車駕駛人，駕駛汽車經測試檢定酒精濃度
    超過規定標準者，處新臺幣（下同）一萬五千元以上六萬元
    以下罰鍰，並當場移置保管該汽車及吊扣其駕駛執照一年；
    因而肇事致人受傷者，並吊扣其駕駛執照二年。另依違反道
    路交通管理事件統一裁罰基準表規定，駕駛人騎乘機車，其
    吐氣所含酒精濃度超過每公升零點四毫克以上未滿零點五五
    毫克，處罰鍰新臺幣三萬元。次依處罰條例第三十五條第八
    項：前項駕駛人，經裁判確定處以罰金低於本條例第九十二
    條第三項所定最低罰鍰基準規定者，應依本條例裁決繳納不
    足最低罰鍰之部分。依據交通部民國一百年三月二十八日交
    路字第一００００二六一八七號函：關於司法院秘書長函送
    該院一百年一月二十日召開「交通聲明異議案件，刑事罰與
    行政罰競合『一事二罰』爭議協調會」會議共識案略以：至
    於行為人已依緩起訴處分命令支付公益捐款之數額得扣抵裁
    處處罰鍰數額。爰此，本案受處分人緩起訴處分僅為支付二
    萬五千元，原審撤銷本站罰鍰三萬元之裁處予全數不罰，與
    前述共識不符，亦違公平原則。綜上所陳，敬請另為適當之
    裁定等語。
二、原裁定意旨略以：本件受處分人上開酒醉駕車行為，除構成
    道路交通管理處罰條例第三十五條第一項第一款之交通違規
    事由外，亦已合於刑法第一百八十五條之三服用酒類不能安
    全駕駛動力交通工具而駕駛罪之構成要件，臺灣臺中地方法
    院檢察署檢察官於斟酌受處分人之犯後態度及公共利益之維
    護後，認以緩起訴處分為適當，乃以九十八年度偵字第二八
    七一六號為緩起訴處分，並於處分書中載明緩起訴期間為一
    年，受處分人應於收受執行緩起訴處分命令通知書之日起二
    個月內，向財團法人犯罪被害人保護協會臺中分會支付二萬
    五千元，受處分人並已繳納緩起訴處分金，有該緩起訴處分
    書、臺灣臺中地方法院檢察署檢察官執行緩起訴處分命令通
    知書、財團法人犯罪被害人保護協會臺灣臺中分會自行收納
    款項統一收據各一份在卷可稽。則受處分人上開違反刑事法
    律禁止規範之犯罪事實既已明確，僅因檢察官採取緩起訴處
    分之替代性刑事處遇手段，未將該案逕行起訴或聲請簡易判
    決處刑，致其後適用之刑事訴訟程序有所區別，且受處分人
    已因上開緩起訴處分而剝奪其財產權，而上揭金錢給付義務
    亦具有強制性、懲罰性，雖不若易科罰金係以支付金錢作為
    自由刑之替代，惟經由緩起訴處分條件之履行，使其免於遭
    檢察官發動起訴程序，實質上仍具有替代刑罰之效果，廣義
    而言，應屬前揭所稱之「實質刑事法律處罰」，而有行政罰
    法第二十六條第一項「一事不二罰」規定之適用。原處分關
    於罰鍰三萬元部分，依行政罰法第二十六條第一項前段規定
    ，即應依刑事法律處罰之，已無再依上開道路交通管理處罰
    條例第三十五條第一項第一款之規定裁處行政罰鍰之餘地，
    受處分人據以聲明異議為有理由，原處分就此部分應予撤銷
    ，另由本院為受處分人不罰之諭知。另道路交通管理處罰條
    例第三十五條第八款固規定：「前項汽車駕駛人，經裁判確
    定處以罰金低於本條例第九十二條第三項所定最低罰鍰基準
    規定者，應依本條例裁決繳納不足最低罰鍰之部分」，惟本
    件受處分人係依檢察官之緩起訴處分而繳納緩起訴處分金，
    而非經法院裁判確定處以罰金，自無道路交通管理處罰條例
    第三十五條第八款之適用，併予敘明等語。
三、按汽車駕駛人，駕駛汽車經測試檢定有酒精濃度超過規定標
    準之情形者，處一萬五千元以上六萬元以下罰鍰，當場移置
    保管其車輛及吊扣其駕駛執照一年，並應接受道路交通安全
    講習，道路交通管理處罰條例第三十五條第一項第一款、第
    二十四條第一項第二款分別定有明文。次按行政罰法第二十
    六條規定：「一行為同時觸犯刑事法律及違反行政法上義務
    規定者，依刑事法律處罰之。但其行為應處以其他種類行政
    罰或得沒入之物而未經法院宣告沒收者，亦得裁處之。前項
    行為如經不起訴處分或為無罪、免訴、不受理、不付審理之
    裁判確定者，得依違反行政法上義務規定裁處之。」即所謂
    一事不二罰原則，考其立法目的，無非以一行為同時觸犯刑
    事法律及違反行政法上義務規定時，由於刑罰與行政罰同屬
    不法行為之制裁，而刑罰之懲罰作用較強，依刑事法律處罰
    即足資警惕，實無一事二罰再處行政罰之必要，且刑事法律
    處罰，由法院依法定程序為之，較符合正當法律程序，應予
    優先適用，但罰鍰以外之沒入或其他種類行政罰，因兼具維
    護公共秩序之作用，為達行政目的，行政機關仍得併予裁處
    。故汽車駕駛人酒後駕車，如同時觸犯刑法第一百八十五條
    之三之公共危險罪者，道路交通主管機關除依行政罰法第二
    十六條第一項但書規定，處以其他種類行政罰外，關於行政
    罰鍰部分，即應依行政罰法第二十六條、道路交通管理處罰
    條例第十條等規定移送地方法院檢察署處理，其後非有行政
    罰法第二十六條第二項所定不起訴等事由，不得裁處行為人
    罰鍰。至酒後駕車經檢察官為緩起訴處分，並命駕駛人向公
    益團體捐款或提供義務勞務者，駕駛人係履行檢察官之緩起
    訴處分命令，此等命令名義上雖非刑罰，但仍是一種特殊之
    處遇措施，造成駕駛人之財產減少或義務增加，性質上亦屬
    干預人民自由之處分，與刑事制裁無異，實質上為刑事處罰
    。再者，縱認該捐款命令因未經法院裁判所為處罰，非刑事
    處分，但捐款行為究具行政罰鍰之性質，自不應就同一行為
    再受行政罰鍰（臺灣高等法院九十六年十一月法律座談會刑
    事類提案第三十六號提案研討結果參照）。再按道路交通管
    理處罰條例第三十五條第八款規定：「前項汽車駕駛人，經
    裁判確定處以罰金低於本條例第九十二條第四項所定最低罰
    鍰基準規定者，應依本條例裁決繳納不足最低罰鍰之部分。
    」以及違反道路交通管理事件統一裁罰基準及處理細則第二
    條所定「違反道路交通管理事件統一裁罰基準表」，即車輛
    駕駛人違反道路交通管理處罰條例第三十五條第一項第一款
    之規定，其吐氣所含酒精濃度超過每公升零點五五毫克以上
    者，機車之最低罰鍰為四萬五千元，小型車之最低罰鍰為四
    萬九千五百元；同時違反刑事法律者，經裁判確定處以罰金
    低於最低罰鍰基準規定者，應依本條例裁決繳納不足最低罰
    鍰之部分，故駕駛人所支付之緩起訴處分金，未達道路交通
    管理處罰條例第九十二條第四項所定最低罰鍰基準規定者，
    仍須補繳不足最低罰鍰之部分，始為適法。是檢察官為緩起
    訴處分並命向公益團體捐款者，其捐款解釋上亦屬同條例第
    三十五條第八項所規定之罰鍰，監理機關雖不得再為行政裁
    罰，惟若駕駛人所支付之緩起訴處分金，未達同條例第九十
    二條第四項所定最低罰鍰基準規定者，依同條例第三十五條
    第八項規定，仍須補繳不足最低罰鍰之部分。因此法院僅得
    就行為人已依緩起訴處分為公益捐款部分予以撤銷，並為不
    罰之諭知（臺灣高等法院九十七年十一月法律座談會第三十
    九號提案研討結果參照）。
四、經查：
（一）本件受處分人劉育承於九十八年十一月二十四日二十一時
      三十分許，駕駛車牌號碼２５２－ＢＸＷ號重型機車，行
      經臺中市○○○○街九十二號前，因酒後駕車，經檢測其
      呼氣所含酒精濃度為零點四七mg/L（雙方當事人皆受傷）
      之違規，經臺中縣警察局第六分局何安派出所警員開單舉
      發等情，為受處分人所不爭執，並有臺中市警察局中市警
      交字第ＧＥ0000000號舉發違反道路交通管理事件
      通知單影本一紙附卷可稽，該違規事實足堪認定。而受處
      分人上開酒醉駕車行為，除構成道路交通管理處罰條例第
      三十五條第一項第一款之交通違規事由外，亦已合於刑法
      第一百八十五條之三服用酒類不能安全駕駛動力交通工具
      而駕駛罪之構成要件，臺灣臺中地方法院檢察署檢察官於
      斟酌受處分人之犯後態度及公共利益之維護後，認以緩起
      訴處分為適當，乃以九十八年度偵字第二八七一六號為緩
      起訴處分，並於處分書中載明緩起訴期間為一年，受處分
      人應於收受執行緩起訴處分命令通知書之日起二個月內，
      向財團法人犯罪被害人保護協會臺中分會支付二萬五千元
      ，受處分人並已繳納緩起訴處分金，該緩起訴期間期滿未
      經撤銷等情，有該緩起訴處分書、臺灣臺中地方法院檢察
      署檢察官執行緩起訴處分命令通知書、財團法人犯罪被害
      人保護協會臺灣臺中分會自行收納款項統一收據各一份在
      卷可稽。
（二）刑事訴訟法第二百五十三條之一規定之緩起訴處分，其內
      容、要件與同法第二百五十二條規定之不起訴處分迥異，
      緩起訴處分為介於起訴與微罪職權不起訴間之緩衝設計，
      檢察官為緩起訴處分時，依同法第二百五十三條之二規定
      ，得命被告於一定期間內履行向公益團體支付一定之金額
      ，此一命被告為金錢給付的部分，應得被告之同意；命被
      告為金錢給付部分，並得為民事強制執行名義。則受處分
      人上開違反刑法禁止規範之犯罪事實已臻明確，僅因檢察
      官採取緩起訴處分之替代性刑事處遇手段，未將該案逕行
      起訴或聲請簡易判決處刑，致其後適用之刑事訴訟程序有
      所區別，然就受處分人負有支付一定金額予檢察官指定機
      構之義務觀察，其如未在上開指定期間內確實履行義務，
      依刑事訴訟法第二百五十三條之三第一項第三款之規定，
      受處分人將遭受撤銷緩起訴處分之不利益；反之，倘其確
      實遵守並履行各項緩起訴條件，除非合於同法第二百六十
      條所定情形之一，否則受處分人即無再就同一案件遭受刑
      事訴追之虞。從而，本件受處分人已因上開緩起訴處分而
      剝奪其財產權，主觀上前揭金錢給付義務亦具有強制性、
      懲罰性，雖不若易科罰金係以支付金錢作為自由刑之替代
      ，惟經由緩起訴處分條件之履行使其免於遭檢察官發動起
      訴程序，仍具有替代刑罰之效果，廣義而言，應屬前揭所
      稱之「實質刑事法律處罰」，而有行政罰法第二十六條第
      一項「一事不二罰」規定之適用。而車輛駕駛人酒精濃度
      超過規定標準，經裁判確定處以罰金低於道路交通管理處
      罰條例第九十二條第四項所訂最低罰鍰基準規定者，應依
      同條例裁決繳納不足最低罰鍰之部分，同條例第三十五條
      第八項定有明文。緩起訴處分金既係前揭之「實質刑事法
      律處罰」，性質上類似刑事確定裁判所處以之罰金刑，雖
      有行政罰法第二十六條第一項規定之適用，然若行為人所
      支付之緩起訴處分金，未達道路交通管理處罰條例第九十
      二條第四項所訂最低罰鍰基準規定者（依違反道路交通管
      理事件統一裁罰基準表之挸定，駕駛人違反道路交通管理
      處罰條例第三十五條第一項第一款規定之規定，其吐氣所
      含酒精濃度超過每公升零點四毫克以上未滿零點五五毫克
      者，機車駕駛人之最低罰鍰為三萬元），依同條例第三十
      五條第八項規定，即須補繳不足最低額罰鍰之部分，是法
      院僅得就受處分人已依緩起訴處分為公益捐款部分予以撤
      銷，並為不罰之諭知，臺灣高等法院九十七年十一月法律
      座談會刑事類提案第三十九號法律問題研討結果亦同此見
      解。故本件受處分人既因上開酒後駕車之違規行為，經臺
      灣臺中地方法院檢察署檢察官為緩起訴處分確定，並已依
      該緩起訴處分之條件向財團法人犯罪被害人保護協會臺中
      分會支付二萬五千元在案，對於性質相同之金錢裁罰，已
      依懲罰作用較強之刑事法律制裁後，即無再依行政法為相
      同處罰之理。惟受處分人所繳納上開具有罰金性質之緩起
      訴處分金二萬五千元，未達道路交通管理處罰條例第三十
      五條第一項第一款暨違反道路交通管理事件統一裁罰基準
      表所定之最低罰鍰基準額三萬元，仍須補繳不足部分之五
      千元。是原處分機關就行政罰之罰鍰方面，依道路交通管
      理處罰條例第三十五條第八項規定，應得就受處分人所繳
      納不足最低罰鍰基準額之部分（即差額五千元）裁處罰鍰
      。原審漏未斟酌及此，撤銷原處分之全額罰鍰三萬元，自
      有未當，應由本院予以撤銷，並為已繳納罰鍰性質之金額
      部分不罰之諭知，以資適法。至於原處分關於吊扣駕駛執
      照及施以道安講習部分，則係預防將來再犯危險之管制罰
      ，而有別於前揭針對已發生違規事實科處罰鍰之行政秩序
      罰，屬行政罰法第二十六條第一項但書所稱之「其他種類
      行政罰」，原處分機關仍得依道路交通管理處罰條例第三
      十五條第一項第一款併予裁處，且受處分人就此部分並未
      聲明異議，此部分處分之效力仍應維持，附此敘明。
五、據上論結，應依道路交通事件處理辦法第二十五條，刑事訴
    訟法第四百十三條後段，裁定如主文。
中    華    民    國   100    年    8     月    22    日
            交通法庭      審判長法  官  林  榮  龍
                                法  官  黃  仁  松
                                法  官  王  義  閔
上列正本證明與原本無異。
不得再抗告。
                                書記官  王  麗  珍
中    華    民    國   100    年    8     月    22    日